臺灣高等法院刑事裁定
111年度毒抗字第601號
抗  告  人
即  被  告  胡志平


                    （現於法務部○○○○○○○○執行強制戒治）

上列抗告人即被告因聲請施以強制戒治案件，不服臺灣新竹地方
法院111年度毒聲字第224號，民國111年5月20日裁定（聲請案號
：111年度聲戒字第40號），提起抗告，本院裁定如下：
    主  文
原裁定撤銷。
檢察官之聲請駁回。
    理  由
一、原裁定意旨略以：抗告人即被告甲○○（下稱被告）因施用第
    一級、第二級毒品案件，經臺灣新竹地方法院以111年度毒
    聲字第15號裁定送觀察、勒戒，經法務部○○○○○○○○、苗栗看
    守所附設勒戒處所觀察、勒戒後，判定被告有繼續施用毒品
    之傾向，此有法務部○○○○○○○○民國111年5月10日苗所衛字第
    11100023560號函送之「有無繼續施用毒品傾向證明書」、
    「有無繼續施用毒品傾向評估標準紀錄表」各1份在卷可稽
    ，檢察官聲請裁定令被告入戒治處所施以強制戒治為有理由
    ，爰依毒品危害防制條例第20條第3項、第2項後段規定，裁
    定被告令入戒治處所強制戒治，其期間為6個月以上，至無
    繼續強制戒治之必要為止，但最長不得逾1年。
二、被告抗告意旨略以：
㈠、被告於勒戒期間恪守規定、表現良好且與家人、同事感情融
    洽，而被告有六次毒品前科之同學，經通緝到案且無家人通
    訊探視，卻未遭裁定強制戒治之情形，使被告不解戒治之標
    準。
㈡、因受勒戒人數眾多，被告於觀察、勒戒期間，心理醫師2次評
    估過程皆僅1至3分鐘，不及細詢及做臨床實驗，欠確統一明
    確之標準下，僅以心理醫師意見為斷，即認定被告有再施用
    毒品之可能，過於草率。
㈢、被告之母親年邁，因繼父三度中風之故，現已辭職，而稚女
    年幼，家中已無經濟支柱，家人皆盼被告早日返家。懇請 
    鈞院體察，重新審酌並撤銷原裁定，改讓被告不定期至派出
    所做尿液篩檢等語。　
三、本院按：
㈠、觀察、勒戒後，檢察官或少年法院（地方法院少年法庭）依
    據勒戒處所之陳報，認受觀察、勒戒人無繼續施用毒品傾向
    者，應即釋放，並為不起訴之處分或不付審理之裁定；認受
    觀察、勒戒人有繼續施用毒品傾向者，檢察官應聲請法院裁
    定或由少年法院（地方法院少年法庭）裁定令入戒治處所強
    制戒治，其期間為6個月以上，至無繼續強制戒治之必要為
    止，但最長不得逾1年，毒品危害防制條例第20條第2項定有
    明文。次按勒戒處所應注意觀察受觀察、勒戒人在所情形，
    經醫師研判其有或無繼續施用毒品傾向後，至遲應於觀察、
    勒戒期滿之15日前，陳報該管檢察官或少年法院（庭），觀
    察勒戒處分執行條例第8條第1項亦定有明文。
㈡、被告經觀察、勒戒後，是否有繼續施用毒品傾向，實務作法
    係由觀察、勒戒執行處所評估人員依法務部訂頒之「有無繼
    續施用毒品傾向評估標準」(下稱評估標準)為依據，就觀察
    勒戒人於勒戒所之各類表現做是否繼續施用毒品之預測，並
    將評估結果作成「有無繼續施用毒品傾向評估紀錄表」，該
    紀錄表可分為「前科紀錄與行為表現」、「臨床評估」、「
    社會穩定度」三大類。「前科紀錄與行為表現」由觀察勒戒
    處所人員填寫，包含毒品前科犯罪紀錄、其他犯罪相關紀錄
    、首次毒品犯罪年齡、尿液檢驗、入所後之行為情緒；而「
    臨床評估」由精神醫師評估，包含合法、非法物質之濫用、
    使用方式及年限、精神疾病共病、臨床綜合評估（病識感、
    動機、態度、就醫意願等）；「社會穩定度」則由醫院心理
    師或社工師評估，內容包括工作、家人及家庭支持度等。前
    述項目評估完畢並經醫師加總其得分後，若總分低於60分，
    將認無繼續施用毒品傾向並釋放；反之若總分超過60分，則
    會判定有繼續施用毒品之傾向，並提供檢察官作為向法院聲
    請強制戒治之參考。故有無「繼續施用毒品傾向」，係依具
    體個案之臨床實務及相關事證等情綜合判定，有其相當之專
    業依據及標準，且涉及專門醫學，倘其評估由形式上觀察並
    無擅斷或濫權等明顯不當情事，法院固應予以尊重。
㈢、惟按行政機關專業判斷過程中若有應考量之因素而未予考量
    ，或有不應考量之因素而予以考量等情事時，即均屬判斷濫
    用，於法即有未合，此時即不得以專業判斷之名，而排除在
    司法審查之外，尤以專業判斷若涉及人民基本權之限制，更
    應採較高之審查密度。又按法院可審查專業機關判斷之情形
    ，大部分以存在行政機關進行判斷作成結論之理由時，法院
    始有可能審查；此理由存在之要求，可以在法院降低對行政
    機關判斷餘地審查密度之同時，擔保行政機關判斷之正確性
    。苟行政機關進行判斷僅有結論而無理由，法院根本無從審
    查該判斷有無恣意違法情事，舉輕以明重，此際自應認行政
    機關之判斷出於恣意濫用而違法（最高行政法院103年度判
    字第66號判決意旨參照）。再按憲法第80條規定及司法院釋
    字第216號解釋亦闡明，法官依據法律獨立審判。各機關依
    其職掌就有關法規為釋示之行政命令，法官於審判案件時，
    固可予以引用，但仍得依據法律，表示適當之不同見解，並
    不受其拘束……，法務部所訂定之有無繼續施用毒品傾向評估
    標準及評分說明手冊，屬主管機關依職權所定之職權命令，
    是法官仍得依據法律，表示適當之不同見解，並不當然受該
    評估標準及評分說明手冊之拘束（司法院大法官針對109年
    度憲三字第43號案件之決議參照)。
四、經查：
㈠、被告因施用第一級毒品、第二級毒品案件，前經原審法院裁
    定將被告送觀察、勒戒後，依法務部○○○○○○○○○○○○○○○○）11
    1年5月10日苗所衛字第11100023560號函檢送該所出具之「
    有無繼續施用毒品傾向證明書」及「有無繼續施用毒品傾向
    評估標準紀錄表」各一份（參臺灣新竹地方檢察署110年度
    毒偵字第1940號卷第130至132頁），認被告經評估後，評分
    總分為61分，判斷有繼續施用毒品傾向。
㈡、依前開「有無繼續施用毒品傾向評估標準紀錄表」所載評估
    結果，於「前科紀錄與行為表現」部分，被告合計得分為34
    分，其中靜態因子部分得分32分，包含：毒品犯罪相關司法
    紀錄為「有， 5筆」計10分、首次毒品犯罪年齡為「20歲以
    下」計10分、其他犯罪相關紀錄為「有，1筆」計2分、入所
    時尿液毒品檢驗為「多重毒品反應」計10分。因本件被告總
    得分為61分（總分超過60分則判定有繼續施用毒品之傾向）
    ，前開1筆「其他犯罪相關紀錄」得分2分，實為影響判定被
    告有繼續施用毒品傾向，應令被告接受強制戒治最長1年而
    拘束其人身自由之關鍵項目。
㈢、經本院向苗栗看守所函詢，該所覆以前述「其他犯罪相關紀
    錄」1筆為妨害名譽案，此有111年7月21號苗所衛字第11000
    62170號函在卷可考（附於本院卷第55頁），本院核閱卷附
    被告本院全案紀錄表，確認被告曾於108年間，因犯公然侮
    辱罪，經臺灣新竹地方法院以109年度易字第628號判決判處
    拘役30日確定，於110年10月15日易科罰金執行完畢在案，
    該案被告係於108年6月間，因與人理論檢舉亂丟菸蒂一事產
    生口角，被告乃以「幹你娘臭俗仔（臺語）」出言辱罵他人
    ，該當公然侮辱罪，此有該案判決書在卷可稽（附於本院卷
    第43至49頁）。
㈣、茲因被告上開妨害名譽前科犯行係於3年前所犯，為偶發犯罪
    ，所侵害為他人名譽法益，何以該犯罪紀錄足以作為判斷被
    告有繼續施用毒品傾向之靜態因子，加重計分，攸關得否以
    強制力對被告施以強制戒治，涉及人身自由之基本權限制，
    自有對該專業判斷提高審查密度之必要。對此，本院函詢苗
    栗看守所「該犯罪紀錄何以與認定被告有繼續施用毒品傾向
    具有正向關聯性，提供專業說明意見」，經該所函覆略以：
    評估人員係依據法務部「有無繼續施用毒品傾向評估標準說
    明手冊」(下稱說明手冊)中定義「其它相關犯罪紀錄」評分
    標準給分；依該說明手冊，「其他相關犯罪紀錄」係指毒品
    犯罪相關紀錄以外之所有犯罪，為有無繼續施用毒品傾向評
    估之靜態因子之一等語（參本院卷附前揭111年7月21號苗所
    衛字第1100062170號函）。依前揭回函內容，評估機關並未
    說明該妨害名譽案與認定被告有繼續施用毒品傾向間之正向
    關聯性，其原因為何，本評估項目（加計2分）僅係該所人
    員依據法務部訂定之說明手冊予以計分而已。又經核閱該說
    明手冊，於「其它犯罪相關紀錄」部分僅提及「每筆（次）
    為2分，總分上限為10分。其它相關犯罪，指前述毒品犯罪
    相關紀錄以外之所有犯罪項目。」有卷附該說明手冊節本在
    卷可參，顯見該說明手冊不僅未說明毒品以外犯罪紀錄如何
    影響受觀察勒戒之人有繼續施用毒品之傾向，且並未區別其
    他犯罪相關紀錄之罪名、犯罪類型（例如：是否為偶發性、
    有無共犯、是否為暴力犯罪等）、侵害法益種類、犯罪時間
    距離評估時經過多久、是否已經執行完畢等，甚至並未分別
    被告係故意或過失犯罪，依該說明手冊，似認受觀察勒戒者
    任何毒品外之前科紀錄，一概會影響其有繼續施用毒品之傾
    向，故不分情節，應一律予以加重計分。
㈤、然本院研閱專家實證研究報告，有研究結果顯示「非毒品相
    關犯罪紀錄」對於觀察勒戒者是否再犯毒品相關罪名，不具
    有預測力(見林明傑著，藥物濫用者有無繼續施用傾向量表
    之量化修正研究，收錄於犯罪學期刊第11卷第1期，2008年
    ，頁54-57)；亦有研究認為具「其他犯罪相關紀錄」與是否
    再犯施用毒品有統計上顯著關聯性存在(見郭適維等4人合著
    ，「繼續施用毒品傾向評估指標」預測效度之研究，收錄於
    矯正期刊第11卷第1期，2022年，頁102)；另有學者統計指
    出，男性毒品施用者於施用毒品前之犯罪以犯竊盜、槍砲彈
    藥、傷害、偽造文書、搶奪、妨害自由等罪之比例較高(見
    林瑞欽著，非法藥物濫用行為樣態與犯罪行為關係之探究，
    收錄於刑事政策與犯罪防治研究專刊第20期，2019年，頁18
    )。可見「其他犯罪相關紀錄」對於繼續施用毒品傾向之影
    響是否具有顯著性，即該靜態因子於評估再犯施用毒品是否
    具有預測力，尚無穩定一致之研究結論，縱使前揭支持「其
    他犯罪相關紀錄」得作為預測因子之研究，因其研究方法並
    未針對不同罪名之前科紀錄進行質化分析，對照前開研究顯
    示施用毒品者於施用毒品前之主要前科，其中並不包括妨害
    名譽罪，則「有妨害名譽前科者，是否因此提高其觀察勒戒
    後仍繼續施用毒品傾向」，尚無法逕援引該研究獲得支持。
    是以，前揭法務部之說明手冊指引評估人員將毒品以外之犯
    罪紀錄一概列入加重計分，苗栗看守所人員乃逕依該手冊，
    將本件妨害名譽前科紀錄列入計分2分，顯未衡酌個案情節
    給予不同分數，已有將不應考量之因素予以考量之違法疑慮
    ，且經本院函詢提供專業意見，復未能向本院說明該前科紀
    錄與判定被告有繼續施用毒品傾向之正向關聯性為何，因此
    作成有繼續施用毒品傾向之評估結論，難認已詳具理由可供
    法院審查，自屬判斷濫用。
㈥、據上，本件「無繼續施用毒品傾向評估標準紀錄表」關於其
    他犯罪相關紀錄為「有，1筆」而加計2分部分，經本院形式
    上審查，難認符合專業判斷，此部分無從採憑，扣除該得分
    後，被告所得總分為59分（計算式：61-2=59），未達應評
    估為有施用毒品傾向之得分（即60分），聲請意旨所援引「
    有無繼續施用毒品傾向證明書」，逕依前開紀錄表所載評估
    紀錄，認被告得分為61分，遽予判定有施用毒品傾向，亦無
    從採憑。
五、綜上所述，本件聲請援引「有無繼續施用毒品傾向證明書」
    、「有無繼續施用毒品傾向評估標準紀錄表」，認被告有繼
    續施用毒品傾向，應將被告令入戒治處所強制戒治，尚非有
    據。原裁定未察，認聲請理由，准予強制戒治，容有未洽，
    本件抗告意旨指摘評估過程草率，雖非有據，所持同所其他
    觀察勒戒人不同評估結果及被告家庭情況等，亦均非認定有
    無施以強制戒治必要之事由，然原裁定既有前開可議，仍應
    由本院撤銷原裁定，並為保障已執行戒治之被告權益，爰駁
    回檢察官之聲請，以資適法。
據上論斷，應依刑事訴訟法第413條，裁定如主文。
中　　華　　民　　國　　111 　年　　8 　　月　　3 　　日
                  刑事第二十庭  審判長法　官 張紹省　　
                  　
                                      法  官  胡宜如
　　　　　　　　　　　　　　　　　　　　　　
                                      法  官　吳祚丞　　
以上正本證明與原本無異。
不得再抗告。
                                      書記官  楊宜蒨
中　　華　　民　　國　　111 　年　　8 　　月　　3 　　日